臺灣高等法院高雄分院刑事判決　　　100年度侵上訴字第894號
上　訴　人
即　被　告　許英松
選任辯護人　李孟哲　律師
上列上訴人因妨害性自主案件，不服臺灣澎湖地方法院99年度訴
字第31號中華民國100 年4 月15日第一審判決（起訴案號：臺灣
澎湖地方法院檢察署99年度偵字第532 號），提起上訴，本院判
決如下：
     主  文
上訴駁回。
     事  實
一、許英松前於民國87年、92年間，曾因多次毒品及竊盜、恐嚇
    等案件，經法院判處3 年6 月、1 年8 月不等之有期徒刑確
    定，嗣因接續執行殘刑及減刑，而於96年7 月16日執行完畢
    ，猶不知悔改。其明知代號0000-0000 之成年女子，係中度
    精神障礙之人（真實姓名、年籍均詳卷，下稱甲女，起訴書
    則稱Ａ女），並與該女子之同居男友0000-0000A（亦罹精神
    疾病且長期服用精神藥物，其真實姓名、年籍均詳卷，下稱
    甲男）熟識。許英松於99年5 月19日晚上，受甲男之邀，而
    前往甲男住處（地址詳卷）與甲男、甲女及甲男之兄共4 人
    ，一同在甲男該住處客廳飲酒至同日晚上10時許，甲男與甲
    女酒後均服用精神藥物而回房共寢，甲男之兄進入另一房間
    休息，許英松則留睡客廳沙發上。乃許英松酒後萌生淫念，
    竟基於乘機性交之犯意，利用甲女有精神障礙，且飲酒後又
    服用精神藥物就寢，身體昏沈無力而不能抗拒，而同房而眠
    之甲男亦同因酒後服用精神藥物就寢而渾然不覺之際，於99
    年5 月19日晚上11時許，進入甲女與甲男共眠之房間內，見
    甲女確已昏沈乃以自己身體壓住甲女身體，親吻甲女嘴巴，
    並撥開甲女內褲而未脫下，即以其陰莖插入甲女之陰道，對
    甲女乘機為性交之行為。嗣於翌日（20日）上午，甲女將上
    情告知甲男，甲男質問許英松，許英松未作解釋即匆忙離去
    ，甲男與甲女遂報警究辦。
二、案經澎湖縣政府警察局白沙分局報告臺灣澎湖地方法院檢察
    署檢察官偵查起訴。
    理  由
壹、程序部分：
一、按被告以外之人（包括證人、鑑定人、告訴人、被害人及共
    同被告等）於審判外之言詞或書面陳述，除法律有規定者外
    ，不得作為證據，刑事訴訟法第159 條第1 項定有明文。又
    上開之人於檢察事務官、司法警察官或司法警察調查中所為
    之陳述，與審判中不符，如其先前所為之陳述經證明具有較
    可信之特別情況，且為證明犯罪事實存否所必要者，得為證
    據，刑事訴訟法第159 條之2 亦有明文規定。而前揭所謂「
    前後陳述不符」之要件，應就前後階段之陳述進行整體判斷
    ，以決定其間是否具有實質性差異，惟無須針對全部陳述作
    比較，陳述之一部分有不符，亦屬之；另所謂「較可信之特
    別情況」之情形，亦應就前後陳述時之各種時間之間隔、是
    否外力干擾而有所迴避、警詢或檢察事務官所作之偵查筆錄
    記載是否完整等外部情況進行比較，以資決定何者外部情況
    具有可信性。若陳述係在特別可信之情況下所為，則虛偽陳
    述之危險性即不高，雖係審判外陳述，或未經被告反對詰問
    ，仍得認其有證據能力。且司法警察（官）依法具有調查犯
    罪嫌疑人犯罪情形及蒐集證據等職權，故若於其等所詢問下
    之陳述認全無證據能力，當非所宜。是如其陳述係在可信之
    特別情況下所為，且為證明犯罪事實所必要，為補救實務上
    採納傳聞法則可能發生之蒐證困難問題，自以使上開陳述取
    得證據能力，始符實體真實發見之訴訟目的。經查：上開證
    人即被害人甲女於警詢中已就被告如何對之為乘機性交行為
    之時間、地點及過程證述稱：綽號「黑松」之被告許英松於
    99年5 月19日晚上約9 點左右來到我們家客廳喝酒、聊天，
    直到22時許結束。「黑松」當晚就睡在客廳沙發上，而我和
    我男朋友就回房間睡覺，我有長期且固定服用精神科之安眠
    藥，故約在23時我吃了安眠藥後就睡覺了。在睡夢中我感覺
    有人進我們房間，我睜開眼看見「黑松」走進來，爬上我們
    床上摸我的手，把我的內褲撥開但未脫掉，直接將他的生殖
    器官插進我陰道內，我感覺他有在我體內射精。整個事情從
    他進房間到他結束性侵離開，大概十分鐘。我當時在睡夢中
    ，又吃了安眠藥，整個人昏昏沈沈的，我有用手去推他，但
    我推不開，而我又叫不出聲。而「黑松」當時用他的身體壓
    在我身上，沒有用任何東西強迫我，但他壓住我，我無法伸
    手去喚醒我男朋友。並於警局指認男子許英松之照片，就是
    本件被告許英松等語詳盡（見警卷第6-8 頁）。惟嗣於原審
    審理時則結證稱：去年5 月19日晚上發生的事情，已事隔快
    一年了，伊不太記得。伊每天睡前都有服用安眠藥的習慣，
    在睡眠時，有服用安眠藥，沒有什麼意識。當天伊有飲酒，
    且服用安眠藥，看到被告走進來，以為是伊男朋友，但後來
    發現不是，想要抗拒，但因為吃了安眠藥，藥效已經發作，
    根本沒有辦法抗拒等語（見原審卷第59-60 頁）。綜上證人
    於原審作證時所述，除既已表明事隔已快一年，不太記得案
    發過程外，另加以勾稽比對，尚可見其於前揭警詢時所為之
    陳述，就關於如何發現係被告進入其房間或起初誤以為係其
    男友等情節，容與其在原審作證時所為之證述仍有些許之歧
    異，是比較其警詢時與原審審理中之前後陳述當亦認有不符
    之處。是本院就上開證人前於警詢時之陳述，其當時之身心
    狀況，係於翌日醒後隨即前往報案，接受警詢並製作筆錄之
    外在客觀環境因素觀察，相較於渠在審判中確因相隔近一年
    之相當時日，且參以證人即被害人復有精神上之疾病，長期
    服用精神藥物，與該證人當時係主動即時前往警局報案製作
    筆錄所為之陳述，其已距案發時已歷經多時，並受服用藥物
    之影響，其對本案發生過程之記憶上清晰程度，應較嗣後已
    距近一年而於原審審判時之證述為明確，況原審審理時亦就
    上開證人予以傳訊到庭，供被告及辯護人對之進行詰問程序
    ，被告訴訟上之詰問權已獲得確保等情形，是就上開證人於
    審判中及審判外之警詢陳述時之外部附隨環境或條件併同為
    整體之考量，本院認其於警詢時之陳述，應具有較可信之特
    別情況，且此警詢陳述，就判斷被告有否成立本件犯行，實
    有參酌之必要性，依本件相關卷證判斷，認為除該審判外之
    陳述外，亦尚難以其他證據全然代替，自為證明本件被告該
    犯罪存否所必要，依刑事訴訟法第159 條之2 規定，本院認
    其於警詢之陳述，應有證據能力。又若證人於警詢時之陳述
    與審判中相符時，則即應逕予採取審判中經具結、交互詰問
    之陳述為證據，毋庸併採審判外陳述之傳聞證據，亦有最高
    法院98年度台上字第1982號判決足資參考。是被告以外之人
    前曾於司法警察人員調查中已為陳述，而於審判中復已到庭
    證述，並與審判中之陳述相符時，則其前於警詢之陳述即不
    符合前揭刑事訴訟法第159 條之2 有關傳聞例外之規定，故
    不得作為認定本案犯罪事實有無之證據，而應逕以其於審判
    中之陳述作為證據。茲查，另一位證人即被害人甲女之男友
    甲男代號0000-0000A於警詢時就如何知悉甲女遭被告乘機性
    交之本案主要待證事項部分（見警卷第11-13 頁），均與在
    原審審判中作證時，所證述之情節均相符合（見原審卷第69
    -74 頁）。從而，依前揭規定及說明，其前於警詢之陳述並
    不符合刑事訴訟法第159 條之2 有關傳聞例外之規定，應逕
    予採取其於原審審判中經具結、交互詰問之陳述為證據即可
    ，毋庸併採審判外陳述之傳聞證據。是上開證人即代號0000
    -0000A前於警詢時之陳述，即無證據能力。
二、被告以外之人於審判外之陳述，雖不符刑事訴訟法第159 條
    之1 至第159 條之4 之規定，而經當事人於審判程序同意作
    為證據，法院審酌該言詞陳述或書面陳述作成時之情況，認
    為適當者，亦得為證據，同法第159 條之5 第1 項有明文規
    定。茲查本判決所引用關於陳述之卷證資料，除原已符同法
    第159 條之1 至第159 條之4 規定及法律另有規定等傳聞法
    則例外規定，而得作為證據外，其餘關於陳述之卷證資料，
    業經當事人於本院準備程序時，表示對本判決所引本屬傳聞
    證據部分，均同意作為證據。本院斟酌上開證據並無違法取
    得之情事，亦無證明力明顯過低之情形，認為作為認定本件
    被告有無犯罪之證據亦屬適當，是均得採為本件論斷之證據
    。
貳、實體部分：
一、訊據上訴人即被告許英松固坦承伊有於99年5 月19日晚間與
    甲女、甲男、甲男之兄一同在甲男住處客廳飲酒，酒後伊睡
    客廳的沙發，被害人與其男友同睡一間房間，被害人男友之
    兄單獨睡一間，伊於同日晚間11時許，以其生殖器插入甲女
    之陰道並射精而對甲女性交等情屬實（見本院卷第41-42 頁
    ），惟辯稱：被害人甲女係從事性交易的工作，本件發生性
    行為後有給她500 元，她也收下這500 元，而且她的精神狀
    況與一般常人無異，也沒有因為喝酒而有不同，她當時精神
    很清醒，頭腦反應也都很清楚云云。經查：
  (一)被告於上開時、地，有以其生殖器插入甲女之陰道並射精而
    對甲女性交乙節，除業據被告自承如上外，並有內政部警政
    署刑事警察局99年7 月2 日刑醫字第0990074466號鑑定書載
    明鑑驗結論：本案被害人陰道深部棉棒、內褲精子細胞層DN
    A 與被告許英松DNA-STR 型別相符在案（見警卷第20頁及背
    面），足見被告上開供承與甲女有性交行為等語，核與事實
    相符，堪以採信。
  (二)被告如何於上開時、地，對甲女為乘機性交之事實，則據證
    人即被害人甲女先於警詢中證述稱：綽號「黑松」之被告許
    英松於99年5 月19日晚上約9 點左右來到我們家客廳喝酒、
    聊天，直到22時許結束。「黑松」當晚就睡在客廳沙發上，
    而我和我男朋友就回房間睡覺，我有長期且固定服用精神科
    之安眠藥，故約在23時我吃了安眠藥後就睡覺了。在睡夢中
    我感覺有人進我們房間，我睜開眼看見「黑松」走進來，爬
    上我們床上摸我的手，把我的內褲撥開但未脫掉，直接將他
    的生殖器官插進我陰道內，我感覺他有在我體內射精。整個
    事情從他進房間到他結束性侵離開，大概十分鐘。我當時在
    睡夢中，又吃了安眠藥，整個人昏昏沈沈的，我有用手去推
    他，但我推不開，而我又叫不出聲。而「黑松」當時用他的
    身體壓在我身上，沒有用任何東西強迫我，但他壓住我，我
    無法伸手去喚醒我男朋友等語詳盡（見警卷第6-7 頁），而
    於檢察官偵查中亦具結證稱：「（問：今年（99年）5 月19
    日許英松是否有去妳住處？當天有誰在場？）有，當天我和
    我男友以及男友的二哥還有許英松4 人在場。他晚上才過來
    的，他來了之後我和我男友及許英松一起喝酒，我男友二哥
    有無喝我忘了。我們喝了4 瓶啤酒左右。」、「（問：後來
    發生何事？）酒喝一喝我和男友吃了精神科的藥物，就去房
    間睡覺了。許英松睡在客廳沙發上，男友二哥睡在另一個房
    間。我睡一睡感覺到有人爬上彈簧床壓住我的身體然後撥開
    我的內褲（並沒有完全脫掉），我是睡在床的外面，我很想
    看清楚是我男友還是誰，但是我看到的是『黑松』（許英松
    的綽號）我很想掙開但是我吃了藥，但是掙不開，然後黑松
    有親我的嘴，所以我就不能叫出聲音，我因為吃了藥所以身
    體都不能動，連推我男朋友都不行。我感覺他生殖器插入我
    的陰道內。我還感覺體內有一股熱熱的感覺，這大概持續了
    10分鐘。後來我就睡著了，黑松也離開房間，隔了一會我查
    覺然後拍打我的大腿，有點像性暗示的像子，要我去客廳，
    但我沒有理他，然後他又回去客廳了。」等語明確（見偵卷
    第24-25 頁），並於原審審判中就被告乘其服用安眠藥昏睡
    而無力抗拒之際，以其性器插入甲女陰道內對之性交等重要
    情節部分，亦為相同之證述。綜上甲女於警詢、偵訊，及原
    審審理中就被告進入甲女與甲男共眠之房間內，乘甲女昏睡
    無力抗拒之機，親吻甲女嘴巴，並撥開甲女內褲，以其陰莖
    插入甲女陰道對之性交得逞等情，始終均為一致之指述，前
    後指陳之重要過程、情節亦無不符或矛盾，自難謂其指述有
    何瑕疵之處，而不予採信。
  (三)按告訴人、證人之陳述有部分前後不符，或相互間有所歧異
    時，究竟何者為可採，法院仍得本其自由心證予以斟酌，非
    謂一有不符或矛盾，即應認其全部均為不可採信；尤其關於
    行為動機、手段等之細節方面，其基本事實之陳述，若果與
    真實性無礙時，則仍非不得予以採信，有最高法院74年台上
    字第1599號判例意旨足資參照。衡以本件被害人甲女被性侵
    害當時，既已因喝酒並服用安眠等藥物而使其精神狀況陷入
    昏沈，是就其先後數次且歷時數月後或近一年所為之陳述，
    依其智識、精神狀態與記憶力而言，當無法精確就其係先服
    用藥物或先回房睡覺、何以無法搖喚其男友，及被告係何時
    拍其大腿等無關本件主要案情之細節部分，鉅細靡遺歷歷詳
    述，況當時甲女既係處於昏睡狀態中察覺被告對之乘機性侵
    之情形，是其上開微有出入之陳述，亦合於經驗法則且無悖
    乎常情，則綜以甲女於上開之證述，既已就被告確有趁其服
    用藥物而昏睡之際，進入該住處之房間內未將其內褲脫下，
    而係將內褲撥開後，即以其性器插入甲女之陰道內性交得逞
    之本案主要基本事實，一再具體明確指訴，其雖就上開無關
    乎本案主要犯罪情節等細節部分之陳述，偶有些微出入，仍
    無礙於本院之認定，自無從僅因甲女就其遭被告乘機性交過
    程之細節所陳略有出入，即予以全然不予採信而為有利於被
    告之認定。是被告之選任辯護人為被告辯以甲女前後所為之
    指述不一，顯有瑕疵不應採信云云，自不足採。
  (四)被告雖辯稱：係與甲女性交易云云。惟本件案發時屋內尚有
    甲男及其兄同在屋內，衡情甲女亦無冒當場被撞見之風險而
    與被告在屋內為性交易之理。又甲女於案發翌日上午旋將遭
    被告性侵一事告知甲男，甲男並當場質問被告，被告則慌忙
    叫計程車離開乙節，亦據甲男於原審審理中證述屬實（見原
    審卷第70頁最後一行）。是若甲女果真與被告為性交易，其
    遮掩隱瞞已恐不及，豈有主動告知甲男上情之理？再參諸被
    告初於案發後之99年6 月4 日警詢中先予否認對甲女為性交
    行為，且並未提及有性交易或交付金錢新臺幣500 元與甲女
    一事，嗣於99年7 月27日檢察官偵訊中始承認有與甲女為性
    交之行為，並於此時方以性交易等情置辯，並互核被告於警
    詢中自承於案發翌日經甲男質問，但未作解釋即行離去一節
    （被告於警詢中供稱：當時（案發翌日）她（即甲女）男朋
    友（即甲男）見到我時，很含糊的問我：昨天晚上有沒有怎
    樣。我因為要工作所以趕著要去搭公車，我並不是心虛，不
    想回答他，才趕緊離開。」，見警卷第3 頁），益見被告係
    畏罪情虛而欲以性交易等情詞置辯。足見被告所辯上詞，顯
    不可採。
  (五)被害人甲女係中度精障之人，且長期服用精神藥物，此有被
    害人之中華民國身心障礙手冊、行政院衛生署澎湖醫院藥袋
    （均置放臺灣澎湖地方法院檢察署偵查卷最後之光碟及電磁
    紀錄存放袋內，障礙手冊上記載被害人係精神中度障礙，行
    政院衛生署澎湖醫院藥袋則記載被害人服用藥物藥名：Semi
    -Nax10mg，舒眠諾斯錠Zolpidem外觀：白色長條形，錠面上
    有NS字樣藥物作用：鎮靜、安眠副作用：本品適合睡前使用
    ，白天使用會引起嚴重嗜睡。常見副作用有噁心、腹瀉、頭
    暈、頭痛、嗜睡、視覺混亂，藥劑量為14天份），而本件案
    發當晚被告與甲女、甲男等人一同在該處喝酒至深夜時分乙
    節，亦據被告供承載卷（見警卷第2-3 頁）。再參以行政院
    衛生署澎湖醫院函覆本院關於甲女（該函稱為「Ａ女」）至
    該院就醫及服用藥物之情形謂：Ａ女自93年開始有聽、幻覺
    、被附身妄想、思考被知…等症狀。94年4 月5 日至該院初
    診即被診斷為精神分裂症。Ａ女於99年5 月18日至該院門診
    就醫，當時開立之藥物為（每日服用量）抗精神病藥物Rosu
    p(25mg)2顆睡前服用、安眠藥Semi-Nax(10mg)2 顆睡前服用
    及鎮靜劑Clonopam (2mg)1 顆睡前服用。飲酒後服用藥物或
    服用藥物後飲酒，有加強安眠藥Semi-Nax及鎮靜劑Clonopam
    之副作用可能性，但仍需視病患之體質、服用的量而定，無
    法推論對Ａ女造成何種反應等語，有該院100 年7 月25日澎
    醫精字第1000003461號函及其附件在卷可稽（見本院卷第56
    -60 頁）。是甲女既於99年5 月18日至該院門診就醫，並領
    取該院開立之抗精神病藥物Rosup(25mg) 、安眠藥Semi-Nax
     (10mg) ，以供其每日睡前服用，足見其於翌日即本件案發
    當晚之99年5 月19日確有服用該安眠之藥物，且當晚甲女又
    有飲酒，則依上開函文所稱，甲女因飲用酒類而有加強安眠
    藥Semi-Nax之副作用效果當可預見，益徵甲女所述其進入房
    間睡覺後，精神昏沈無力而對於被告之乘機性交已處於不能
    抗拒之情形，確屬實情。是被告顯係乘此可欺之機，對甲女
    為乘機性交行為得逞乙節，至無疑義。
  (六)被告雖又辯稱當時甲女神智清醒，而自願與其為性交易云云
    。惟查，既稱係「性交易」，則衡情必當尋無其他人在場之
    隱密場所私下進行，且應有金錢之交易或交付，然依被告所
    辯稱性交易之當時既尚有甲女之男友甲男及甲男之兄等多人
    在場，甲女何以敢當眾與被告為性交易之約定，甚而在甲男
    之住處客廳即進行性交之行為，而極易為甲男或甲男之兄查
    悉，竟仍毫無避諱，凡此均迥悖於一般常情，況被告初始於
    警詢時並未曾提及有何金錢或數額多少之交易，已如前述。
    益見被告所辯本件係性交易云云，純屬子虛烏有，殊無可採
    。又被告既自稱其認識甲女及甲男（即其所稱之夫妻），且
    曾與甲男在其自己開設之貨運公司共事過（見偵卷第18頁）
    ，則對於甲女、甲男平日之精神狀況應有所知悉瞭解。再者
    ，當晚又相聚飲酒多時，甲男又與被告熟識，其等因而未對
    被告提防而於進房後關鎖房門，亦屬人之常情。則被告於一
    般人均已熟睡之夜深時分，並知悉甲女、甲男平常之精神狀
    態，乘機潛入房間內，見甲女飲酒後又服用精神藥物就寢，
    當時已陷於昏沈無力而不能抗拒之狀態，且同房而眠之甲男
    亦熟睡而渾然不覺之際，乃得趁此機而對甲女性交之事實，
    已洵堪認定。
  (七)綜上所述，被告乘機對被害人甲女為性交行為之犯行，堪以
    認定。其上開所辯，均係卸責之詞，不足採信。至被告聲請
    傳喚到庭詰問之證人李正龍、許福昇、許全進及陳自亮等人
    ，固於本院審理中均證稱甲女有在從事性交易云云，而證人
    劉明忠則證稱甲女與被告曾係男女朋友關係云云，惟上開證
    詞縱若屬實，亦僅屬證明甲女其個人於其他時、地有無另外
    為性交易等踰軌或失檢之行為等私人品行事項，且該各證人
    既均未在本件案發時、地現場親自耳聞目睹，自無從就被告
    究有無為本件乘機對甲女性交之情形作證，是該各證詞亦難
    以採為有利於被告之憑據，附此敘明。
二、按對於男女利用其精神、身體障礙、心智缺陷或其他相類之
    情形，不能或不知抗拒而為性交者，刑法第225 條第1 項設
    有處罰之明文。所謂相類之情形，係指被害人雖非精神、身
    體障礙、心智缺陷，但受性交時，因昏暈、酣眠、泥醉等相
    類似之情形，致無同意性交之理解，或無抗拒性交之能力者
    而言（最高法院96年度台上字第4376號判決意旨參照）。是
    核被告許英松所為，係犯刑法第225 條第1 項之乘機性交罪
    。被告對被害人乘機性交前所為親吻之猥褻行為，屬性交行
    為之階段行為，應為性交行為所吸收，不另論罪。又被告前
    於87年、92年間，曾因多次毒品及竊盜、恐嚇等案件，經法
    院判處3 年6 月、1 年8 月不等之有期徒刑確定，嗣因接續
    執行殘刑及減刑，而於96年7 月16日執行完畢之事實，有被
    告之臺灣高等法院前案紀錄表在卷可稽，其於5 年內故意再
    犯本件有期徒刑之罪，係屬累犯，應依刑法第47條第1 項規
    定加重其刑。
三、原審認被告罪證明確，因而適用刑法第225 條第1 項、第47
    條第1 項規定，並審酌本件案發時尚有甲男及其兄長等人在
    屋內，被告竟乘機對甲女予以性侵，行徑至為囂張大膽及犯
    後迄未向被害人道歉、尋求和解，反誣指甲女與其性交易而
    企圖卸免責任，態度不佳等一切情狀，量處有期徒刑4 年。
    經核其認事用法，尚無不合，量刑亦屬允當。被告上訴意旨
    猶執前詞否認犯罪，指摘原判決不當，並無理由，應予駁回
    。
據上論斷，應依刑事訴訟法第368 條，判決如主文。
本案經檢察官方娜蓉到庭執行職務。
中    華    民    國   100    年    8     月    18    日
              刑事第三庭    審判長法  官  莊崑山
                                  法  官  張意聰  
                                  法  官  莊松泉
以上正本證明與原本無異。
如不服本判決應於收受本判決後10日內向本院提出上訴書狀，其
未敘述上訴理由者，並得於提起上訴後10日內向本院補提理由書
狀（均須按他造當事人之人數附繕本）「切勿逕送上級法院」。
中    華    民    國   100    年    8     月    18    日
                                  書記官  葉淑華

附錄本判決論罪科刑法條：
刑法第225 條第1 項
對於男女利用其精神、身體障礙、心智缺陷或其他相類之情形，
不能或不知抗拒而為性交者，處3 年以上10年以下有期徒刑。